臺灣高等法院刑事判決　　　　　　　 96年度交上易字第214號
上　訴　人
即　被　告　甲○○
上列上訴人因業務過失傷害案件，不服臺灣新竹地方法院95年度
交易字第169號，中華民國96年5月10日第一審判決（起訴案號：
臺灣新竹地方法院檢察署94年度調偵字第180號），提起上訴，
本院判決如下：
    主  文
原判決撤銷。
甲○○從事業務之人，因業務上之過失傷害人，處有期徒刑伍月
，如易科罰金以佰元即新臺幣玖佰元折算壹日。減為有期徒刑
貳月拾伍日，如易科罰金以佰元即新臺幣玖佰元折算壹日。緩
刑貳年。
    事  實
一、甲○○係任職在新寶遊覽車公司，以駕駛為業，為從事業務
    之人。於民國九十三年十二月十六日下午，參與義勝醒獅團
    活動擔任司機而駕駛車牌號碼5H─4972號自用小貨車搭載莊
    忠憲，載運獅團之道具，於當日下午四時許，沿新竹市○○
    路○段由西往東（往竹東）方向行駛，行經光復路與建中路
    之丁字路口時，本應注意汽車行駛至交岔路口，其行進、轉
    彎，應遵守燈光號誌，面對箭頭綠燈表示僅准許車輛依箭頭
    指示之方向行駛，且汽車行駛時，駕駛人應注意車前狀況，
    並隨時採取必要之安全措施，而依當時情形並無不能注意之
    情事，詎其竟不注意，即在光復路該路口由西往東方向之行
    車管制號誌顯示直行光復路之綠色箭頭燈號下，未依燈號指
    示，逕行左轉建中路，適光復路對向車道（光復路由東往西
    方向）之行車管制號誌顯示綠色圓形燈號下，有乙○○騎乘
    車牌號碼NQO─739號重型機車由東往西（往新竹市區）方向
    行駛，因甲○○所駕駛之自用小貨車違規左轉，亦未注意車
    前狀況，採取煞車或避讓之安全措施，因而甲○○所駕駛之
    自用小貨車右前車頭與乙○○所駕駛之機車車頭發生撞擊，
    致乙○○人車倒地，受有蜘蛛膜下腔出血、遠端橈骨骨折、
    膝蓋及臉部擦傷之傷害，而送新竹馬偕醫院進行急救。甲○
    ○肇事後與莊忠憲一同前往新竹馬偕醫院，惟甲○○為先將
    車上道具返還先行離去，待員警至新竹馬偕醫院，經莊忠憲
    告以上情，聯絡甲○○於同日十六時五十分許駕駛前揭自用
    小貨車返回新竹馬偕醫院。
二、案經乙○○訴由新竹市警察局第二分局報請臺灣新竹地方法
    院檢察署檢察官偵查後聲請以簡易判決處刑。
    理  由
一、證據能力：本案公訴人所提出經法院據以認定事實之所有證
    據方法（包含證人之證述與文書證據、物證等證據方法），
    並無證據證明係公務員違背法定程式所取得；又本件公訴人
    所提出經法院據為論斷依據之各項證據方法中，其中告訴人
    乙○○於警詢及偵查中所為之陳述，雖係屬審判外之陳述，
    依刑事訴訟法第一百五十九條第一項之規定原無證據能力。
    惟被告未於言詞辯論終結前聲明異議，依法應視為同意上開
    證據方法作為證據，又本院經審酌上開言詞陳述作成時之情
    況，並無顯然之瑕疵，認為以上開證據方法作為證據應屬適
    當，依刑事訴訟法第一百五十九條之五第一項之規定，應認
    有證據能力。再公訴人所提出經本院據以認定事實之各項公
    務員職務上所製作之文書證據，亦無顯有不可信情況之情形
    ，依刑事訴訟法第一百五十九條之四第一款之規定，亦應認
    有證據能力，先予敘明。
二、認定犯罪事實所憑證據及理由
  (一)訊據上訴人即被告甲○○固坦承於上揭時間駕駛車牌號碼5H
    ─4972號自用小貨車行經光復路與建中路之丁字路口左轉建
    中路，而與告訴人乙○○騎乘車牌號碼NQO─739號重型機車
    發生碰撞等情，惟矢口否認有何過失傷害犯行，辯稱：其所
    駕駛車輛係於該路口有左轉綠色箭頭燈號下跟隨前方車輛一
    同左轉，其並未見到告訴人所騎乘之機車而突遭告訴人騎乘
    之機車撞擊云云。
  (二)告訴人乙○○自警詢（九十四年度偵字第四二九○號卷第四
    頁背面）、檢察官訊問（九十四年度偵字第四二九○號卷第
    四五頁）乃至原審審理，就上揭肇事當時騎乘上揭機車沿新
    竹市○○路由東往西（往市區）方向騎乘行經光復路與建中
    路路口時，該路口之號誌為綠燈等情均證述一致。又被告於
    車禍發生當天下午五時十五分，經警詢問時供稱：「（問：
    肇事前行進方向、車道及肇事經過？）肇事前我駕駛自小貨
    車5H-4972沿光復路內側車道（西→東）行駛至肇事地點時
    欲左轉進建中路與一輛由對向車道的外側車道重機車NQO─
    739號直行發生碰撞，當時對向車道有兩輛自小客車已起步
    ，所以我的視線被車子擋住沒有看到該機車行駛過來（該機
    車車速很快）」等語；復參以，光復路與建中路口號誌時制
    計畫：第一時相下，光復路由西往東（往竹東）方向燈號為
    直行光復路箭頭綠燈，而由東往西（往市區）方向燈號為圓
    形綠燈；第二時相下，光復路由西往東（往竹東）方向燈號
    為直行光復路及左轉建中路方向之箭頭綠燈；而由東往西（
    往市區）方向燈號為圓形紅燈以及右轉建中路方向之箭頭綠
    燈；第三時相下，光復路由西往東（往竹東）方向燈號為直
    行光復路及左轉建中路方向之圓形紅燈；而由東往西方向（
    往市區）方向燈號為圓形紅燈以及右轉建中路方向之箭頭綠
    燈；建中路方向之燈號則為圓形綠燈等情，此有新竹市政府
    九十五年十二月十三日府交管字第0950126961號函及所附之
    光復路與建中路口時制計畫及光復路二段與建中路口各時相
    照片圖一件附卷可按（原審法院九十四年度竹交簡字第九八
    一號八九頁以下）。是倘被告上揭供述為真，則告訴人騎乘
    機車所行駛之光復路由東往西方向與建中路口，行駛光復路
    由東往西方向之車輛有起步情形只有在該路口燈號由第三時
    相轉變為第一時相之燈號下，該光復路二段與建中路口由東
    往西方向之號誌為由圓形紅燈，轉換為圓形綠燈時，光復路
    二段由東往西（往市區）方向之汽車才會有起步之情形發生
    ，是可推知被告於案發當時駕車左轉建中路時，該光復路二
    段與建中路口由西往東（往竹東）方向之號誌應為第一時相
    號誌，為直行之箭頭綠燈，而告訴人騎乘機車所行駛之光復
    路二段與建中路口由東往西方向之燈號應為圓形綠燈等情，
    亦核與上揭告訴人上揭證述：肇事當時騎乘上揭機車沿新竹
    市○○路由東往西（往市區）方向騎乘行經光復路與建中路
    路口時，該路口之號誌為綠燈等情相符。雖被告辯稱：其所
    駕駛車輛係於該路口有左轉綠色箭頭燈號下跟隨前方車輛一
    同左轉云云，惟其所辯顯然與其於警詢當中所供述上揭對向
    車道有二輛車欲起步等情互相矛盾，且被告於偵查中經檢察
    官訊問時供稱：「（問：為何說當你在左轉時，對向車道的
    車子有好幾台已經起步了？）我不清楚他們為何會起步。（
    問：當時情形應該至少你左轉途中，對向車道已是綠燈，所
    以對向車道才會起步？）我不清楚」等語（九十四年度偵字
    第四二九○號卷第四五頁）；復於原審調查時供稱；「（問
    ：提示九十三年十二月十六日談話筆錄，為何當時你描述肇
    事經過對向車道二部車已起步，你的視線被車子擋住，沒有
    看到被害人的機車行駛過來，與你今日陳述不同？）該路段
    為下坡路段，有二輛車向前滑行，尚未到停止線，我有注意
    到，我當時意思是我只看到二部車，沒有看到被害人機車」
    等語（見原審法院九十四年度竹交簡第九八一號卷第七五、
    七六頁），是被告案發後於檢察官訊問時，就對向車道為何
    會有車輛起步等情，先答稱不知道；而本院調查時復辯稱係
    有二部車尚未達停止線云云，其所辯前後已不一致，且其先
    後所答稱之「二部車未達停止線」與「起步」顯然語意不相
    同，是被告於本院調查時所辯係不足採信。綜上所述，被告
    於上揭時、地駕駛自用小貨車沿光復路二段由西向東方向，
    行經光復路與建中路路口左轉時，該路口之燈號應為直行箭
    頭綠燈，而告訴人騎乘機車所行駛之光復路二段與建中路口
    由東往西方向之燈號應為圓形綠燈等情，應可認定，被告所
    辯並不足採信。
  (三)被告駕駛之車牌號碼5H─4972號自用小貨車於車禍發生後該
    車頭右側前端方向燈上方有明顯之凹痕，該不鏽鋼防撞桿右
    側亦有明顯刮痕，且該等凹痕並無黃色生銹之情形，而該車
    右側門均有明顯凹陷情形，此有肇事後所拍攝之照片可按（
    九十四年度他字第五三一號卷第二三頁上方）。另告訴人所
    騎乘機車於肇事後車頭前方之導流板全毀等情，亦有肇事後
    所拍攝之照片可按（九十四年度他字第五三一號卷第二四頁
    上方），參以機車手把與導流板之間尚有空隙之情形，與被
    告所駕駛自用小貨車，該車頭右側前端方向燈上方有明顯之
    凹痕，該不鏽鋼防撞桿右側有明顯刮痕，而其當中之方向燈
    並未破裂等情相符合，是被告所駕自用小貨車應係車頭右前
    端方向燈上方及該不鏽鋼防撞桿與告訴人所騎乘之機車之把
    手及車頭發生撞擊後，告訴人所騎乘之機車便往被告駕駛之
    自用小貨車右側車門移動等情應可認定。又被告所駕駛之自
    用小貨車駕駛座擋風玻璃以下直接就是車頭，並無如一般自
    用小客車擋風玻璃前方尚有引擎室等情，亦有上揭照片可按
    ，則以上揭兩車撞擊之位置，以及被告所駕駛自用小貨車應
    無視覺死角以觀，則告訴人騎乘機車出現在被告所駕駛自用
    小客車之右前方時，被告應可即時發現。又被告於原審審理
    時供稱，並未發現告訴人所騎乘之機車等語，參以被告於警
    詢時已供稱：當時對向車道有兩輛自小客車已起步等語，是
    顯然其可以注意其右前方是否有其他車輛出現，而被告並未
    注意其車頭前方告訴人所騎乘機車出現，而未注意車前狀況
    ，因而無法即時採取安全措施之過失應可認定。
  (四)按汽車行駛至交岔路口，其行進、轉彎、應遵守燈光號誌或
    交通警察之指示，遇有交通警察指揮與燈光號誌並用時，以
    交通警察之指揮為準。又行車管制號誌各燈號顯示之意義，
    箭頭綠燈表示僅准許車輛依箭頭指示之方向行駛。次按汽車
    行駛時，駕駛人應注意車前狀況及兩車併行之間隔，並隨時
    採取必要之安全措施。九十五年六月三十日修正發布前道路
    交通安全規則第一百零二條第一項第一款、道路交通標誌標
    線號誌設置規則第二百零六條第一項第二款第一目及九十五
    年六月三十日修正發布前道路交通安全規則第九十四條第二
    項分別定有明文。經查，被告為領有合法駕駛執照之人，對
    於上揭規定不能諉為不知，又光復路與建中路路口由西往東
    （往竹東）方向之第一時相，依道路交通標誌標線號誌設置
    規則第二百零六條第一項第二款第一目，直行箭頭綠燈為不
    得左轉等情，亦有新竹市政府九十六年一月二十三日府交管
    字第0960006723號函在卷可按。是被告駕車在直行箭頭綠燈
    下貿然左轉，未遵守燈光號誌之指示，且被告左轉時未注意
    車前狀況，並採取安全措施導致本案車禍發生等情，已如上
    述，則被告主觀上有過失甚明。
  (五)又告訴人乙○○因本案車禍，受有蜘蛛膜下腔出血、遠端橈
    骨骨折、膝蓋及臉部擦傷之傷害經新竹馬偕醫院進行急救等
    情，亦有該醫院之診斷證明書一紙附卷可按，而告訴人所受
    傷害與被告上揭過失行為間有相當因果關係，亦可認定。
  (六)綜上所述，本件事證明確，應依法論科。
三、論罪科刑：
  (一)罪名：核被告甲○○所為，係犯刑法第二百八十四條第二項
    前段之業務過失傷害罪。查被告行為後，九十四年二月二日
    修正公佈之刑法已於九十五年七月一日施行，刑法第二條第
    一項前段規定，行為後法律有變更者，適用行為時之法律。
    而刑法第二百八十四條第二項前段業務過失傷害罪，法定刑
    得科銀元一千元以下罰金，依被告行為時之舊刑法第三十三
    條第五款規定：「主刑之種類如左：五、罰金：一元以上」
    ，換算新臺幣後，為新臺幣三元以上。惟被告行為後新刑法
    第三十三條第五款規定：「主刑之種類如下：五、罰金：新
    臺幣一千元以上，以百元計算之」，經比較修正前後關於科
    處罰金刑之最低刑度規定，自應以被告行為時之修正前刑法
    第二百八十四條第二項前段規定較有利於被告。
  (二)起訴法條之更正：原聲請簡易判決處刑書所犯法條欄記載為
    刑法第二百八十四條第一項前段之過失傷害罪，惟已經公訴
    人於原審九十六年一月十一日準備程序中當庭變更為刑法第
    二百八十四條第二項前段之業務過失傷害罪，附此指明。
  (三)易科罰金折算標準：被告行為時之修正前刑法第四十一條第
    一項前段規定：「犯最重本刑為五年以下有期徒刑以下之刑
    之罪，而受六個月以下有期徒刑或拘役之宣告，因身體、教
    育、職業、家庭之關係或其他正當事由，執行顯有困難者，
    得以一元以上三元以下折算一日，易科罰金」，上開易科罰
    金折算標準，並依被告行為時之罰金罰鍰提高標準條例第二
    條前段（現已刪除）規定，就其原定數額提高為一百倍折算
    一日，則被告行為時之易科罰金折算標準，應以銀元一百元
    以上三百元以下折算一日，經折算為新臺幣後，應以新臺幣
    三百元以上九百元以下折算一日。惟被告行為後之裁判時之
    修正後刑法第四十一條第一項前段則規定：「犯最重本刑為
    五年以下有期徒刑以下之刑之罪，而受六個月以下有期徒刑
    或拘役之宣告者，得以新臺幣一千元、二千元或三千元折算
    一日，易科罰金」，比較修正前後之易科罰金折算標準，以
    適用被告行為時之修正前刑法規定，並同時引用被告行為時
    之罰金罰鍰提高標準條例第二條之規定，較有利於被告。
  (四)不符合自首要件：被告於車禍發生後將貨車開往建中路旁，
    請其同伴打電話報警，而報警當時只說明發生車禍未說明何
    人肇事，救護車到達現場後，被告與其同伴隨救護車抵達醫
    院，告訴人在昏迷中，此時被告與另一同伴返回肇事現場將
    貨車開回，而由證人莊忠憲留在醫院，且被告並未請其同伴
    向員警表示係其駕車肇事亦未主動打電話向警察機關表示其
    駕車肇事等情，亦經被告於原審調查時供述明確（九十四年
    度竹交簡字第九八一號卷第七四頁），而承辦本案之員警曾
    志偉到達肇事現場，並未發現被告及肇事之自用小貨車，僅
    由現場一名被告助手在場，經警詢問該助手已得知係由被告
    駕駛，後員警到達馬偕醫院，以電話通知被告駕駛該自小貨
    車到醫院，被告坦承為肇事之駕駛等情，亦有新竹市第二分
    局九十六年一月二十二日竹市警二分五字第0960001454號函
    所附警員王長元之偵查報告一紙可按，是於被告到醫院當場
    承認其為肇事者之前，承辦員警已得知肇事者為被告，是已
    與刑法第六十二條所定對於未發覺之犯罪自首而受裁判之規
    定不符，附此指明。
四、原審對被告予以論罪科刑，固非無見，惟查：被告行為後，
    九十六年罪犯減刑條例業於九十六年七月四日經總統公布，
    並於同年月十六日施行，被告係於九十六年四月二十四日以
    前犯本罪，符合罪犯減刑條例第二條第一項第三款之規定，
    應予以減刑，原審未及審酌，容有未洽；又被告於本院審理
    中已與告訴人成立和解，有調解筆錄附卷可稽，原審亦未及
    審酌，亦有未當。被告上訴請求予以宣告緩刑，為有理由，
    原判決既有上開可議而無可維持，自應由本院予以撤銷改判
    。爰審酌被告未遵守號誌指示逕行左轉，未注意車前狀況而
    肇至本案車禍發生，被告以駕駛為業，駕駛車輛使用道路之
    機會頻繁，本應較一般人有更高之注意義務，並維護道路安
    全，且於車禍發生後被告雖隨救護車將告訴人送醫，惟未待
    得知告訴人救護情形即離去返回現場將車開離繼續運送道具
    ，顯然對告訴人之傷勢未盡心關懷，對於他人身體法益未予
    尊重，而於本案偵審過程中，猶飾詞掩飾自己行為之過失，
    未見悔意，惟已與告訴人達成和解並賠償損失等一切情狀，
    量處如主文所示之刑，併同時諭知易科罰金之折算標準。再
    依九十六年罪犯減刑條例之規定，減輕其刑，並諭知易科罰
    金之折算標準。末查，被告前受有期徒刑以上刑之宣告，執
    行完畢後，五年以內未曾受有期徒刑以上刑之宣告，此有本
    院被告前案紀錄表在卷可稽，其因一時思慮欠週，觸犯刑章
    ，經此偵審程序及罪刑之宣告，當知所警惕，信無再犯之虞
    ，爰併宣告緩刑貳年，以勵自新。
據上論斷，應依刑事訴訟法第369條第1項前段、第364條、第299
條第1項前段，刑法第2條第1項前段、修正前第284條第2項前段
、刑法第74條第2款、修正前第41條第1項前段，罰金罰鍰提高標
準條例第1條前段，修正前罰金罰鍰提高標準條例第2條，現行法
規所定貨幣單位折算新臺幣條例第2條，中華民國96年罪犯減刑
條例第2條第1項第3款、第7條，判決如主文。
本案經檢察官黃全祿到庭執行職務。
中　　華　　民　　國　　96　　年　　7 　　月　　31　　日
　　　　　　　　　刑事第五庭審判長法　官  吳　敦
  　　　　　　　　　　　　　　　　法  官  陳祐治
        　　　　　　　　　　　　　法  官  吳啟民
以上正本證明與原本無異。
不得上訴。
                                  書記官  江采廷
中　　華　　民　　國　　96　　年　　8 　　月　　2 　　日
附錄：本案論罪科刑法條全文
中華民國刑法第284條
因過失傷害人者，處6月以下有期徒刑、拘役或5百元以下罰金，
致重傷者，處1年以下有期徒刑、拘役或5百元以下罰金。
從事業務之人，因業務上之過失傷害人者，處1年以下有期徒刑
、拘役或1千元以下罰金，致重傷者，處3年以下有期徒刑、拘役
或2千元以下罰金。
